臺灣高等法院刑事判決
109年度上訴字第2225號
上  訴  人  臺灣桃園地方檢察署檢察官
被      告  潘宸霈（原名潘沛湘）




上列上訴人因洗錢防制法等案件，不服臺灣桃園地方法院108年
度金訴字第119號，中華民國109年2月25日第一審判決（起訴案
號：臺灣桃園地方檢察署107年度偵字第28772號、107年度少連
偵字第229、266號，移送併案案號：臺灣橋頭地方檢察署108年
度偵字第3996、4005號），提起上訴，本院判決如下：
    主  文
原判決撤銷。
辛○○幫助犯詐欺取財罪，處有期徒刑伍月，如易科罰金，以新
臺幣壹仟元折算壹日。
    事  實
一、辛○○（原名潘沛湘）前於報紙見有貸款廣告，經與某真實姓
    名年籍不詳、自稱「湯先生」之人聯繫，得知係以製作不實
    金流方式充作財力證明，為此要求提供個人身分資料及金融
    機構帳戶，辛○○知悉身分證件為表彰個人身分之重要憑證，
    金融機構帳戶則為關係個人財產、信用之重要理財工具，如
    提供他人使用，未加闡明正常用途，常被利用為與財產有關
    之犯罪工具，而對於犯罪集團或不法份子利用他人身分、金
    融機構帳戶實行詐欺或其他財產犯罪，有所預見，仍基於縱
    若被利用為詐欺取財所用，亦不違背其本意之不確定故意，
    於民國107 年3 月15日上午11時51分許，在桃園市大溪區介
    壽路某便利商店，將其所有如附表一所示金融機構帳戶之存
    摺、提款卡寄送至臺中市太平區統一便利商店精美門市（指
    定收件人：「陳帛江」），再以通訊軟體LINE將其密碼及身
    分證正反面照片傳送予「湯先生」。「湯先生」所屬詐欺集
    團成員（無證據證明有未滿18歲之少年）取得辛○○所有之帳
    戶及身分資料後，即基於意圖為自己不法所有之詐欺犯意，
    以辛○○名義向現代財富科技有限公司（下稱現代公司）申請
    附表二編號11所示比特幣帳戶，再以網路購物設定錯誤等不
    實事由，向不特定人施用詐術，致附表二所示被害人陷於錯
    誤，分別按指示操作自動櫃員機，或透過超商代收付款等，
    於附表二匯款時間欄所示時間，將各該款項匯入辛○○所有之
    帳戶（詳如附表二所示）。
二、案經癸○○、丑○○訴請新北市政府警察局林口分局移送臺灣新
    北地方檢察署，子○○○、庚○○、甲○○、乙○○訴請高雄市政府
    警察局楠梓分局移送臺灣橋頭地方檢察署，均呈請臺灣高等
    檢察署檢察長令轉臺灣桃園地方檢察署檢察官偵查起訴，及
    丁○○、壬○○提出告訴，由臺灣橋頭地方檢察署檢察官移送併
    案。
    理  由
壹、證據能力：
    本件認定犯罪事實所引用之證據，皆無證據證明係公務員違
    背法定程序所取得。又檢察官、被告辛○○於本院準備程序及
    審理時均同意作為證據（本院卷第110至115、152至157頁）
    ，復經審酌該等證據製作時之情況，尚無顯不可信與不得作
    為證據之情形，亦無違法不當與證明力明顯過低之瑕疵，且
    與待證事實具有關聯性，認為以之作為證據應屬適當，依刑
    事訴訟法第158條之4反面解釋及第159條之5規定，認均有證
    據能力。
貳、實體部分：
一、認定犯罪事實之證據及理由：　　
　　上揭事實，業據被告於檢察官訊問、原審及本院審理時坦承
    不諱（臺灣桃園地方檢察署107年度少連偵字第266號偵查卷
    宗第17至19頁、原審卷㈡第66至70、80頁、本院卷第110、15
    9頁），並經證人即告訴人癸○○、丑○○、子○○○、庚○○、甲○○
    、乙○○、壬○○、丁○○、證人丙○○、戊○○、己○○於警詢時證述
    綦詳（臺灣新北地方檢察署107 年度少連偵字第224 號偵查
    卷宗【下稱224 偵卷】第3 至5頁、臺灣新北地方檢察署107
     年度少連偵字第202 號偵查卷宗【下稱202 偵卷】第13至1
    4頁、高雄市政府警察局楠梓分局高市警楠分偵字第1077077
    7400 號刑事偵查卷宗【下稱警卷】第19至20、28至30、38
    至40、51至54、65至67、75、84至87頁、臺灣臺中地方檢察
    署107 年度偵字第22669 號偵查卷宗【下稱22669偵卷】第7
    1至72頁、臺灣臺北地方檢察署107 年度偵字第17539 號偵
    查卷宗【下稱17539 偵卷】第27至30頁），並有附表一所示
    金融機構帳戶之開戶資料及交易明細、被告與「湯先生」之
    通訊軟體LINE對話紀錄、被告寄交附表一所示帳戶之統一超
    商交貨便服務單附卷可資佐證（224 偵卷第10、13至16頁、
    警卷第105 至108 頁反面、109 至113 、114 至118 、119 
    至123 、124 至128 、129 至131頁、22669偵卷第49至55頁
    、17539 偵卷第53至59、67至69頁、202 偵卷第33至43頁）
    、現代公司客戶代號MDZ000000000之比特幣帳戶申請人資料
    （22669 偵卷第87頁）。此外，復有附表二所示被害人匯付
    款項之自動櫃員機交易明細表、存摺交易明細、匯款明細、
    網路銀行轉帳畫面翻拍照片、購買比特幣之超商收據等在卷
    足稽（202 偵卷第22頁、警卷第21、31、42、60至63頁反面
    、69、80、88至92頁、17539偵卷第33至43頁、22669 偵卷
    第73頁）。以上俱徵被告前揭任意性自白與事實相符，堪信
    為真。綜上，本案事證明確，被告犯行洵堪認定，應依法論
    科。
二、論罪：
  ㈠刑法上之幫助犯，係對於犯罪與正犯有共同之認識，而以幫
    助之意思，對於正犯資以助力，而未參與實施犯罪之行為者
    而言（最高法院88年度台上字第1270號判決意旨參照）。是
    如未參與實施犯罪構成要件之行為，且係出於幫助之意思提
    供助力，即屬幫助犯，而非共同正犯。被告交付其身分資料
    及帳戶供「湯先生」使用，使附表二所示被害人遭詐騙而將
    款項匯入其帳戶，被告僅為他人之詐欺取財犯行提供助力，
    尚無證據足以證明被告主觀上有以自己實施詐欺取財犯罪之
    意思，或與「湯先生」有詐欺取財犯罪之犯意聯絡，抑有直
    接參與詐欺取財犯罪構成要件行為分擔之情事。是核被告所
    為，係犯刑法第30條第1 項前段、第339條第1項幫助詐欺取
    財罪。
　㈡被告提供其身分證正反面照片及附表一所示帳戶，經「湯先
    生」所屬詐欺集團成員持向附表二所示被害人詐取金錢，惟
    被告僅有一提供身分資料及帳戶之行為，其以一行為侵害十
    一名被害人之財產法益，係以一行為觸犯相同罪名，為想像
    競合犯，應依刑法第55條規定，從一重處斷。臺灣橋頭地方
    檢察署108年度偵字第3996、4005號移送併案意旨所指（即
    附表二編號10、11），雖未經檢察官提起公訴，然與本案經
    起訴論罪之附表二編號1至9 部分，有想像競合之裁判上一
    罪關係，為起訴之效力所及，本院自應併予審理。　
　㈢被告基於幫助詐欺之不確定故意，為構成要件以外之行為，
    為幫助犯，是依刑法第30條第2項規定，減輕其刑。
三、不另為無罪諭知部分：
　　檢察官起訴意旨另以：被告基於掩飾、隱匿特定犯罪所得去
    向之不確定故意，將其所有如附表一所示帳戶之存摺、金融
    卡及密碼交付「湯先生」，作為「湯先生」所屬詐欺集團成
    員向他人詐欺取財使用，被害人將款項匯入其帳戶後，由詐
    欺集團成員提領，致其受騙款項去向不明無從追查，因認被
    告所為另涉犯洗錢防制法第14條第1項之洗錢罪嫌。經查：
  ㈠洗錢防制法之立法目的，依同法第1 條之規定，係在防制洗
    錢，打擊犯罪。申言之，即在於防範與制止特定犯罪所得藉
    由洗錢行為（例如經由各種金融機構或其他交易管道），使
    其形式上轉換成為合法來源，而掩飾或切斷犯罪所得來源與
    犯罪之關聯性以躲避查緝。是洗錢防制法第2條第2款之洗錢
    行為，除有掩飾或隱匿特定犯罪所得之本質、來源、去向、
    所在、所有權、處分權或其他權益之行為外，仍須有旨在避
    免追訴、處罰而為上述行為之犯意，始克相當。又提供帳戶
    （例如：販售帳戶予他人使用、廠商提供跨境交易使用之帳
    戶作為兩岸詐欺集團處理不法贓款使用）以掩飾不法所得之
    去向，固為洗錢行為之態樣。然於交付帳戶予他人使用，使
    他人藉以取得特定犯罪所得之情形，是否當然即屬掩飾不法
    所得之去向，而可構成洗錢行為，不無可疑。因此，是否為
    洗錢防制法第2條第2款之洗錢行為，自應就犯罪全部過程加
    以觀察，包括行為人是否具有洗錢之犯意，以及有無因而使
    特定犯罪所得之本質、來源、去向、所在、所有權、處分權
    或其他權益有所改變，或有無阻撓或危及對特定犯罪所得來
    源追查或處罰之行為在內。若僅係行為人對特定犯罪所得作
    直接使用或消費之處分行為，尚非該法所規範之洗錢行為。
    被告於本案交付個人金融機構帳戶，「湯先生」所屬詐欺集
    團成員係於被害人將金錢匯入被告所有之帳戶後，自其帳戶
    直接提領，足認被告交付帳戶直供被害人匯入款項，及詐欺
    集團成員取款，而為「湯先生」所屬詐欺集團成員遂行詐欺
    犯罪之手段，並無藉由被告之帳戶洗錢，使被害人匯入款項
    經由與帳戶內其他款項混同，或為各種交易後再行流入，以
    轉換成為合法來源，其贓款未經上開清洗行為（money laun
    dering），逕為詐欺集團成員領出，由其交易紀錄仍可直接
    判斷被害人之匯款，難認已改變詐欺犯罪所得之本質、來源
    、去向、所在、所有權、處分權或其他權益，而掩飾或切斷
    犯罪所得來源與犯罪之關聯性，致構成洗錢行為。
  ㈡再參酌105年12月28日修正公布之洗錢防制法第2條修正理由
    謂：「洗錢行為之處罰，其規範方式應包含洗錢行為之處置
    、分層化及整合等各階段。現行條文區分自己洗錢與他人洗
    錢罪之規範模式，僅係洗錢態樣之種類，未能完整包含處置
    、分層化及整合等各階段行為。為澈底打擊洗錢犯罪，爰參
    酌FATF（防制洗錢金融行動工作組織Finacial Action Task
     Force）40項建議之第3項建議，參採聯合國禁止非法販運
    麻醉藥品和精神藥物公約（the United Nations Conventio
    n against Illicit Traffic in Narcotic Drugs and Psyc
    ho tropic Substances ，以下簡稱維也納公約）及聯合國
    打擊跨國有組織犯罪公約（the United Nations Conventio
    n ag ainst Transnational Organized Crime ）之洗錢行
    為定義，修正本條。」我國洗錢防制法對於洗錢之定義，既
    是參酌上開二公約而制定，則該二公約之規範內容，即得作
    為歷史解釋之依據。依維也納公約第3 條第b 、c 款，明定
    行為人必須明知洗錢標的財產係源自特定犯罪，及聯合國打
    擊跨國有組織犯罪公約第6 條第a 、b 款，明定行為人必須
    明知洗錢標的財產為犯罪所得，且均明定明知洗錢標的財產
    是源自特定犯罪或該特定犯罪之參與犯。從而，在特定犯罪
    尚未發生，或犯罪所得即洗錢標的尚未產生時，單純提供帳
    戶之人因未能確定而明知特定犯罪已存在，亦無從明知洗錢
    標的財產為犯罪所得，則與上開二公約所規定之定義不符。
    是以洗錢防制法第2 條修正理由第3 點所舉之第4 種態樣「
    提供帳戶以掩飾不法所得之去向，例如：販售帳戶予他人使
    用」，應僅限縮於特定犯罪已發生，或犯罪所得即洗錢標的
    已產生時，而提供帳戶以掩飾不法所得之去向，才屬於洗錢
    防制法第2 條第2 款所稱之洗錢類型，亦即必須先有犯罪所
    得或利益，再加以掩飾或隱匿，方是本法所稱之洗錢行為。
    從而，被告並非故意提供帳戶予他人，以供他人為詐欺取財
    之行為，而係基於幫助詐欺之不確定故意，單純交付帳戶供
    不詳人士所屬詐欺集團成員充作日後從事詐欺取財犯罪使用
    ，無從認定被告主觀上有洗錢之犯意。
  ㈢綜上，洗錢防制法制訂之目的應係在防止特定犯罪不法所得
    之資金或財產，藉由洗錢行為，諸如經由各種金融機關或其
    他交易管道，轉換成為合法來源之資金或財產，切斷資金與
    當初犯罪行為之關連性，隱匿犯罪行為或該資金不法來源或
    本質，使偵查機關無法藉由資金之流向追查犯罪行為人，足
    認其所保護之法益為國家對特定犯罪之追訴及處罰。而本件
    被告提供帳戶幫助犯罪之目的，充其量僅在作為被害人匯款
    之入戶帳戶使用，並無掩飾、隱匿該犯罪所得之本質、來源
    、去向、所在，或使他人逃避刑事追訴而移轉或變更特定犯
    罪所得之情事。況「湯先生」所屬詐欺集團成員向被害人施
    用詐術後，利用被告提供之帳戶收款，核屬該正犯實施詐欺
    行為之犯罪手段，並非為犯罪行為人取得財物後，另為掩飾
    、隱匿詐欺所得之行為，亦非被告於該人實施詐欺犯罪取得
    財物後，提供帳戶為之掩飾、隱匿，更難認被告主觀上有何
    洗錢之犯意。是被告提供其帳戶之行為，容與洗錢防制法第
    14條第1項洗錢罪之構成要件有間，自非得以洗錢之罪名相
    繩，原應為無罪之諭知。惟檢察官就所指被告洗錢行為，與
    前揭經起訴論罪之幫助詐欺犯行有想像競合之裁判上一罪關
    係，爰不另為無罪之諭知。
四、撤銷改判之理由及科刑審酌事由：
  ㈠原審以被告犯幫助詐欺取財罪，事證明確，予以論罪科刑，
    固非無見。惟查，被告於原審審理時，於109 年1 月15日與
    告訴人子○○○以新臺幣（下同）3 萬元達成和解，約定自109
     年2 月起，按月於每月15日前給付3000元（原審卷㈡第85、
    86頁），嗣告訴人子○○○於109 年2 月21日具狀陳報被告屆
    期並未給付，再經原審於109年2月24日確認如前（原審卷㈡
    第89、97頁），然於原審判決後，告訴人子○○○始於109年3
    月20日具狀陳明先前對帳有誤，被告確已於109年2月11日、
    109年3月11日遵期匯付賠償金額各3000元，有告訴人子○○○
    之陳述書存卷為憑（原審卷㈡第99頁），原審未及審酌上情
    ，以被告未履行和解條件而為量刑，容有未合。檢察官據此
    為被告之利益提起上訴，為有理由，應由本院予以撤銷改判
    。
  ㈡爰以行為人之責任為基礎，審酌被告為取得個人貸款，提供
    身分資料及附表一所示多筆帳戶，幫助詐欺正犯詐騙附表二
    所示多名被害人之財物，所肇損害高達63萬5669元，金額甚
    鉅，嚴重影響經濟秩序，危害金融安全與社會治安，破壞互
    信機制，使不法份子得藉此輕易詐取財物，助長詐欺犯罪猖
    獗，所生危害非輕，兼衡被告前無犯罪紀錄，有本院被告前
    案紀錄表可參（本院卷第53至55頁），素行非劣，國中畢業
    之智識程度（本院卷第63頁），其犯罪之動機、目的、手段
    ，於本院審理時自承之工作所得、經濟能力，扶養親屬之家
    庭生活狀況（本院卷第160 頁），復念被告並未實際參與詐
    欺取財之犯行，涉案程度、情節較輕，暨被告犯後坦承犯行
    ，於原審審理時與告訴人子○○○達成和解（其餘被害人經原
    審及本院通知後均未到庭），並持續履行中，確有勉力填補
    損害之具體作為，態度尚稱良好等一切情狀，量處如主文第
    二項所示之刑，並諭知易科罰金之折算標準，資為懲儆。
五、沒收：
  ㈠附表一所示金融機構帳戶之存摺、提款卡，雖為被告所有，
    供其本案幫助詐欺犯罪使用，然前開物品本質上不具有刑法
    之非難性，且得由金融機構自為止付、列管等處置，其沒收
    與追徵顯然欠缺刑法上之重要性，依刑法第38條之2 第2 項
    規定，不予宣告沒收。
  ㈡本案並無證據證明被告提供個人身分及附表一所示帳戶，獲
    有任何利益，無從宣告沒收或追徵其犯罪所得。
據上論斷，應依刑事訴訟法第369條第1項前段、第364條、第299
條第1項前段，刑法第30條第1項前段、第2項、第339條第1 項、
第55條、第41條第1項前段，刑法施行法第1條之1第1項，判決如
主文。
本案經檢察官林秉賢提起公訴，檢察官林鋐鎰提起上訴，由檢察
官蔡顯鑫到庭執行職務。
中　　華　　民　　國　　109 　年　　7 　　月　　30　　日
                  刑事第三庭    審判長法　官  張惠立 
                                      法　官  劉兆菊
                                      法　官  廖怡貞
以上正本證明與原本無異。
檢察官如不服本判決，應於收受送達後20日內向本院提出上訴書
狀，惟須受刑事妥速審判法第9條限制。其未敘述上訴之理由者
，並得於提起上訴後20日內向本院補提理由書(均須按他造當事
人之人數附繕本)「切勿逕送上級法院」。
刑事妥速審判法第9條：
除前條情形外，第二審法院維持第一審所為無罪判決，提起上訴
之理由，以下列事項為限：
一、判決所適用之法令牴觸憲法。
二、判決違背司法院解釋。
三、判決違背判例。
刑事訴訟法第 377 條至第 379 條、第 393 條第 1 款之規定，
於前項案件之審理，不適用之。
                                      書記官  劉芷含
中　　華　　民　　國　　109 　年　　7 　　月　　30　　日
附錄本案論罪科刑法條全文
中華民國刑法第339條
意圖為自己或第三人不法之所有，以詐術使人將本人或第三人之
物交付者，處5年以下有期徒刑、拘役或科或併科50萬元以下罰
金。
以前項方法得財產上不法之利益或使第三人得之者，亦同。
前二項之未遂犯罰之。

附表一
編號 金融機構 帳號 簡稱 1 臺灣中小企業銀行股份有限公司內壢分行 000-00000000000號 臺企帳戶 2 彰化商業銀行股份有限公司桃園分行 000-00000000000000號 彰銀帳戶 3 合作金庫商業銀行股份有限公司桃園分行 000-0000000000000號 合庫帳戶 4 安泰商業銀行股份有限公司桃園分行 000-00000000000000號 安泰帳戶 5 陽信商業銀行股份有限公司大業分行 000-000000000000號 陽信帳戶 6 台北富邦商業銀行股份有限公司桃園分行 000-000000000000號 富邦帳戶 

附表二（貨幣單位：新臺幣）
編號 被害人 詐欺方式 匯款時間 匯款金額 轉入帳戶 1 癸○○（提出告訴） 「湯先生」所屬詐欺集團成員於107 年3月17日下午4 時38分許，以電話聯繫癸○○，佯稱網路購物系統發生錯誤，須以自動櫃員機操作更正。 107 年3 月18日凌晨0時8 分許 2萬9989元 彰銀帳戶    107 年3 月18日凌晨0時32分許 2萬9985元 彰銀帳戶 2 丑○○（提出告訴） 「湯先生」所屬詐欺集團成員於107 年3月17日晚間6 時35分許，以電話聯繫丑○○，佯稱網路購物多出1筆訂單，須以自動櫃員機取消。 107 年3 月17日晚間8時39分許 2萬9994元 臺企帳戶 3 丙○○ 「湯先生」所屬詐欺集團成員於107 年3月17日晚間7 時34分許，以電話聯繫丙○○，佯稱網路購物設定錯誤，須以自動櫃員機取消。 107 年3 月17日晚間9時21分許 1萬81元 臺企帳戶 4 戊○○ 「湯先生」所屬詐欺集團成員於107 年3月18日下午4 時18分許，以電話聯繫戊○○，佯稱網路購物作業疏失，誤設為批發商，要求按指示以自動櫃員機查詢確認。 107 年3 月18日下午5時42分許 6999元 安泰帳戶 5 子○○○（提出告訴） 「湯先生」所屬詐欺集團成員於107 年3月18日下午5 時15分許，以電話聯繫子○○○，佯稱網路購物作業疏失，訂單重複16筆，須以自動櫃員機取消。 107 年3 月18日晚間6時35分許 1萬9612元 陽信帳戶    107 年3 月18日晚間6時40分許 1萬412元 陽信帳戶 6 庚○○（提出告訴） 「湯先生」所屬詐欺集團成員於107 年3月18日下午5 時46分許，以電話聯繫庚○○，佯稱其雜誌訂單因會計作業疏失多出1筆，須以自動櫃員機解除。 107 年3 月18日晚間6時35分許 4萬9985元 陽信帳戶    107 年3 月18日晚間6時54分許 2萬9985元 富邦帳戶    107 年3 月18日晚間6時56分許 2萬9985元 富邦帳戶    107 年3 月18日晚間6時59分許 1萬2345元 富邦帳戶 7 甲○○（提出告訴） 「湯先生」所屬詐欺集團成員於107 年3月18日下午5 時54分許，以電話聯繫甲○○，佯稱網路購物因業務疏失，誤將其訂單設定為12筆，須以自動櫃員機解除設定。 107 年3 月18日晚間7時8 分許 2萬9985元 富邦帳戶 8 乙○○（提出告訴） 「湯先生」所屬詐欺集團成員於107 年3月18日下午6 時5分許，以電話聯繫乙○○，佯稱網路購物訂單重複12期，須以自動櫃員機解除設定。 107 年3 月18日晚間7時44分許 1萬2989元 富邦帳戶 9 己○○ 「湯先生」所屬詐欺集團成員於107 年3月17日晚間9 時30分許，以電話聯繫己○○，佯稱網路購物作業疏失，將之誤設為經銷商加購20條毛巾，須以自動櫃員機解除設定。  107 年3 月17日晚間10時47分許 1萬9999元 彰銀帳戶    107 年3 月18日下午4時44分許 15萬123元 合庫帳戶    107 年3 月18日下午5時14分許 4萬4123元 安泰帳戶    107 年3 月18日下午5時16分許 1萬5123元 安泰帳戶 10 丁○○（提出告訴） 「湯先生」所屬詐欺集團成員於107 年3月18日下午5 時許，以電話聯繫丁○○，佯稱經系統設定為惠氏奶粉超級會員，將按月自動由其帳戶扣款，若要轉為一般會員停止扣款，須以自動櫃員機解除設定。 107 年3 月18日下午6時2 分許 2萬5985元 安泰帳戶    107 年3 月18日下午6時7分許 2萬9985元 陽信帳戶    107 年3 月18日晚間7時24分許 2萬7985元 富邦帳戶 11 壬○○（提出告訴） 「湯先生」所屬詐欺集團成員於107 年3月20日晚間6 時30分許，以電話聯繫壬○○，佯稱「美福肉品」網路系統出現1筆1 萬9100 元之訂單，如欲取消交易，須至超商以代收付款方式購買比特幣關閉個人資料。 107 年3 月20日晚間8時38分許 2 萬元( 以超商代為付款之方式購買比特幣） 辛○○之比特幣帳戶( 客戶代號：MD Z000000000） 總金額    63萬5669 元